【裁判字號】    99,訴,243
【裁判日期】    990519
【裁判案由】    給付違約金
【裁判全文】
臺灣臺北地方法院民事判決               99年度訴字第243號
原      告  陳韻芬
訴訟代理人  邱靖貽律師
            林育丞律師
            江東原律師
上一人之複
代  理  人  黃毓棋律師
被      告  方惠玲
訴訟代理人  陳建中徫師
            王宇晁律師
上列當事人間請求給付違約金事件，本院於民國99年4 月21日言
詞辯論終結，判決如下：
    主      文
原告之訴及假執行之聲請均駁回。
訴訟費用由原告負擔。
    事實及理由
一、本件依兩造所簽訂合作契約第14條約定，雙方合意以臺灣臺
    北地方法院為第一審管轄法院，故本院自有管轄權。
二、原告主張：伊與被告於民國94年4 月1 日簽訂合作契約（下
    稱系爭合作契約），合作期間自94年4 月1 日起至96年3 月
    31日止，被告應在臺北市○○○路11號1 樓之天母大學眼科
    診所服務，依系爭合作契約第10條第2 項及第4 項約定，被
    告於系爭合作契約終止時起，不得使用其所持有或知悉伊及
    訴外人大學光學科技股份有限公司（下稱大學光學公司）之
    營業秘密、商標或服務標章，或以任何形式標示被告為前伊
    診所之合作醫師，且自系爭合作契約終止起2 年內，被告不
    得於臺北市從事上開競爭行為。詎天母大學眼科診所於97年
    底搬離原址後，被告隨即於98年1 月起在天母大學眼科診所
    原址開設佳視得眼科診所，並自98年1 月16日提供看診服務
    ，於98年2 月2 日正式開幕，顯在系爭契約第10條第3 項約
    定競業禁止期間屆滿即98年3 月31日前，在臺北市經營眼科
    診所，又被告所寄發佳視得眼科診所之開幕通知，收件者乃
    天母大學眼科診所患者，然天母大學眼科診所之病患資料、
    病歷（下稱系爭病患個資）是原告與大學光學公司所有，被
    告顯然擅自使用原告與大學光學公司之營業秘密，已違反系
    爭合作契約第10條第2 項約定，爰依系爭合作契約第10條第
    4 項約定請求被告給付500 萬元懲罰性違約金等語。並聲明
    ：(一)被告應給付原告500 萬元及自起訴狀繕本送達之翌日起
    至清償日止，按年息5%計算利息。(二)願供擔保聲請宣告假執
    行。
三、被告則以：原告所開設之新南大學眼科診所為大學光學公司
    第一家合作診所，為有效控制合作之眼科診所及其下屬受雇
    醫師，乃由大學光學公司與各地合作之眼科診所負責醫師（
    含天母大學眼科診所負責人魏嵩陽醫師）簽訂合作契約，原
    告則另與各地合作眼科診所之受雇醫師簽訂合作契約等方式
    來進行控制以獲取利益，而本件係天母大學眼科診所負責人
    魏嵩陽醫師與大學光學公司於97年底因合作契約期滿，大學
    光學公司提出嚴苛條件要求續約，遭魏嵩陽醫師拒絕，大學
    光學公司乃終止天母大學眼科診所場地之租約及其他合作關
    係，並限其遷離該處，令魏嵩陽醫師不得不辦理歇業，造成
    天母大學眼科診所病患權益受損，並影響伊工作權，伊不得
    已才在天母大學眼科診所歇業2 個月後，另行承租原址開設
    佳視得眼科診所以照顧原天母大學眼科診所病患，並維護自
    身工作權。而依系爭合作契約第2 條、第4 條約定，原告與
    伊合作服務之眼科為天母大學眼科診所，又伊合作收入所得
    由原告給付之，但原告並非天母大學眼科診所負責人或員工
    ，且伊係受雇於魏嵩陽醫師，並由魏嵩陽醫師支付所得，原
    告並無履行系爭合作契約之可能與事實，依民法第246 條規
    定，系爭合作契約應為無效。又依中華民國醫師公會全國聯
    合會頒布之醫師倫理規範第7 條、第12條、第17條規定，醫
    師有專業自主權，並不允許對病人不利之情事干擾醫師之專
    業判斷，或以不正當之方法妨礙病人對其他醫師之信賴，另
    依同規範第24條規定，醫師與廠商互動時，應遵守中央衛生
    主管機關公告之醫師與廠商間關係守則，而行政院衛生署公
    告之醫師與廠商間關係守則第1 條、第5 條均規定不得因與
    廠商間之互動而影響病人之權益。故兩造簽訂之合作契約限
    制伊於系爭合作契約屆滿2 年內不得在臺北市從事競爭行為
    約定，已違反上開規定，自有悖於公序良俗，依民法第72條
    規定，亦應為無效。另依據醫師法第12條及第23條，醫療法
    第67條第1 項、第72條規定，系爭病患個資為天母大學眼科
    診所及伊之營業秘密，由魏嵩陽醫師依上開規定保存，並非
    原告或大學光學公司所有，而伊使用天母大學診所系爭病患
    個資，業經魏嵩陽醫師同意。退步而言，縱認系爭合作契約
    有效，因原告未依約在天母大學眼科診所與伊合作服務及提
    出相關對待給付，依民法第264 條第1 項規定主張同時履行
    抗辯，拒絕違約金之給付。倘伊應給付違約金，惟因係為繼
    續服務原天母大學診所之病患及維護自身工作權，始在天母
    大學眼科診所原址開設眼科診所，並未與原告有惡意競業行
    為，亦未侵害原告及大學眼科診所之營業秘密，即並未致原
    告受有損害，且與系爭合作契約所定之競業禁止期限僅差2.
    5 個月，依民法第251 條規定得比照原告因一部履行所受之
    利益酌減違約金，伊於合作期間內在天母大學眼科診所服務
    之薪資所得為l25 萬322 元，平均月薪為10萬4,193 元，縱
    認原告受有損害，原告請求之違約金實屬過高，伊主張應以
    天母大學眼科診所每月支付伊薪資所得計算損害額，即原告
    得請求之違約金應酌減為26萬48 4元（計算式：平均每月薪
    資10萬4,193.5 元×2.5 個月違約期間＝26萬484 元）等語
    ，資為抗辯。並聲明：(一)原告之訴及假執行之聲請均駁回。
    (二)如受不利判決，願供擔保聲請宣告免為假執行。
四、兩造不爭執之事項：
(一)、兩造於94年間簽訂系爭合作契約，契約期間為94年4 月1 日
    起至96年3 月31日止，有系爭合作契約在卷可參（見本院卷
    第6 頁至第8 頁） 。
(二)、大學光學公司與魏嵩陽於95年3 月3 日簽訂合作契約書，合
    作期間自95年4 月31日起至97年12月31日止，雙方約定由大
    學光學公司提供魏嵩陽經營天母大學眼科診所所需之各項軟
    硬體設施，如醫療人員培訓、醫療品質提昇及醫療業務拓展
    的諮詢與安排，包括電腦網路軟硬體及管理顧問分析服務；
    醫療院、診所籌設相關的諮詢與協助，包括不動產租賃、購
    買及相關的裝規劃諮詢；專業醫療儀器、光學儀器的買賣、
    租賃及各種合作業務；授權使用「e 」、「大學」商標及相
    關服務標章；相關藥品耗材的聯合採購、配貨及庫存管理等
    ，而魏嵩陽則須依約支付大學光學公司相關的報酬及費用，
    如顧問服務費、廣告行銷費、房屋租金、儀器使用費、藥品
    價金等費用，有合作契約書在卷可稽（見本院卷第174 頁至
    第183 頁）。
(三)、被告於98年1 月起在天母大學眼科診所原址開設佳視得眼科
    診所擔任該診所負責人，並於98年1 月16日開始提供看診服
    務，於98年2 月2 日開幕，而被告於開幕前，寄發載有：「
    雖然稍有遲延，經過兩個月的裝修後，我們回來了！」等內
    容之開幕通知予天母大學眼科診所之患者等情，有佳視得眼
    科診所開幕通知、行政院衛生署之佳視得眼科診所基本資料
    在卷可參（見本院卷第9頁至第10頁） 。
五、兩造爭執之要點：
(一)、系爭合作契約是否違反民法第246條規定為無效？
(二)、被告使用系爭病患個資是否違反系爭合作契約第10條第2 項
    約定，使用其所持有或知悉原告及大學光學公司之營業秘密
    ？
(三)、系爭合作契約第10條第3 項有關於競業禁止之約定是否違反
    民法第72條規定為無效？
    茲就兩造爭點及本院得心證理由分述如下：
(一)、系爭合作契約是否違反民法第246 條規定為無效？
    按民法第246 條第1 項前段規定以不能之給付為契約標的者
    ，其契約無效。該項所稱之不能之給付者，係指自始客觀不
    能而言，亦即依社會通常觀念，債務人應為之給付，不能依
    債務本旨實現之意。如僅係主觀、暫時之不能給付，自難謂
    其契約為無效，最高法院87年臺上字第281 號判決足資參照
    。經查，系爭合作契約第2 條第1 、2 項雖分別約定：「甲
    （原告）乙（被告）雙方合作服務之眼科診所為：天母大學
    眼科診所。甲乙雙方合作服務之眼科診所地址為：臺北市○
    ○○路11號1 樓。」等文字，惟此等約定並非意指原告即須
    與被告一同在天母大學眼科診所服務，蓋同條第3 項尚約定
    ：「但甲方得視實際狀況，請乙方支援其他臺北縣市之大學
    眼科合作診所或擔任診所負責醫師，乙方應予配合。」依該
    項約定可知，被告服務地區僅是以天母大學眼科診所為原則
    ，倘原告認為有必要時尚得請被告至臺北縣市之其他大學眼
    科合作診所支援或擔任診所負責醫師，系爭合作契約第2 條
    第1 、2 項之約定意旨，僅是在約定被告之合作地址而已，
    而非用以限定原告必須在天母大學眼科診所服務或必須擔任
    天母眼科診所負責人，依此約定意旨，只要兩造於訂約時，
    確有位於臺北市○○○路11號1 樓之天母大學眼科診所供被
    告得以看診，即難謂原告是以不能之給付為契約標的。又兩
    造約於94年4 月初簽訂系爭合作契約，而於該期間天母大學
    眼科診所業已成立營業，由被告所提出中央健康保險局臺北
    分局於92年4 月23日以健保北醫字第0922000525號函同意天
    母大學眼科診所辦理門診診療業務函文內容即可自明（見本
    院卷第87頁），是系爭合作契約，並非以不能之給付為契約
    之標的，自難以原告未於天母大學眼科診所服務或擔任負責
    人為由，即遽認系爭合作契約為無效，從而被告抗辯系爭合
    作契約違反民法第246 條規定應為無效，應屬無據。
(二)、被告使用系爭病患個資是否違反系爭合作契約第10條第2 項
    約定，使用其所持有或知悉原告及大學光學公司之營業秘密
    ？
 1、按營業秘密法所稱之營業秘密，係指方法、技術、製程、配
    方、程式、設計或其他可用於生產、銷售或經營之資訊，而
    符合左列要件者：一、非一般涉及該類資訊之人所知者。二
    、因其秘密性而具有實際或潛在之經濟價值者。三、所有人
    已採取合理之保密措施者，營業秘密法第2 條定有明文。準
    此，必須同時具備秘密性、經濟價值性及保密性等三要件，
    始屬營業秘密法所保護之營業秘密。又當事人主張有利於己
    之事實者，就其事實有舉證之責任，民事訴訟法第277 條前
    段定有明文。原告主張被告寄發佳視得眼科診所之開幕通知
    予天母大學眼科診所之患者，有違反系爭合作契約第10條第
    2 項約定云云，依舉證責任分配之原則，主張營業秘密遭侵
    害者，就侵害之對象確屬營業秘密，應由主張受侵害者負舉
    證之責。準此，原告應先舉證證明病患個資屬營業秘密，即
    必須同時具備秘密性、經濟價值性及保密性等三要件。
 2、經查，被告寄發佳視得眼科診所之開幕通知予天母大學眼科
    診所之患者，無非是使用系爭病患個資之住址資料，而有關
    於病患住址之建立，原告並不須花費相當長時間之精神或複
    雜之搜集，且其取得並不困難，自不具有秘密性。且原告亦
    未舉證證明有採取合理之保密措施，以防第三人知悉系爭病
    患個資，是系爭病患個資亦不具有保密性。原告雖主張天母
    大學眼科診所的病患均是原告的病患，認為系爭病患個資是
    具有財產價值云云，但考諸醫病關係，與一般之一次性勞務
    提供、報酬給付勞務契約不同，蓋醫療具有高度專業性，一
    般病患大體均係經由為自己看診之醫生處，獲取關於自身所
    罹病症之資訊，是以醫生與病患間之信任與依賴關係，會隨
    著醫病間每次看診之互動而增加，亦即與病患建立信任與依
    賴關係者是醫生本人，並非是診所。準此，系爭病患個資固
    為原告及大學光學公司所有，但原天母大學眼科診所之病患
    在天母大學眼科診所歇業後，是否仍會至原告與大學光學公
    司所成立之診所就醫，已非無疑，更何況，原告亦自承天母
    大學眼科診所歇業後，即無其他合作診所在天母執業，則原
    天母大學眼科診所之病患是否會捨棄天母附近之眼科診所，
    而至天母地區以外、且與己身並沒有信任與依賴關係之與大
    學光學公司有合作關係之眼科診所就醫，實不無疑問，從而
    ，原告主張系爭病患個資是具有財產價值，自無可採。
 3、綜上，系爭病患個資尚難認屬營業秘密法所保護之營業秘密
    ，原告主張被告依病歷資料寄發佳視得眼科診所之開幕通知
    予天母大學眼科診所患者，有違系爭合作契約第10條第2 項
    之約定，請求被告給付違約金，即無足取。
(三)、系爭合作契約第10條第3 項有關於競業禁止之約定是否違反
    民法第72條規定為無效？
 1、按勞工離職後競業禁止問題，在現行制定法上尚無明文規範
    ，本於契約自由原則，固得由勞資雙方自行約定。惟勞工終
    止勞動契約後，對雇主即無忠誠義務，原得利用其因工作所
    累積之經驗及技能，繼續發展其經濟、職業活動，此項勞工
    生存權、工作權、自由權係受憲法第15條、第22條所保障；
    雇主為保護自身工作權或財產權，與勞工約定離職後禁止競
    業，係對勞工上開權利之限制，自應具備相當性，始能承認
    其效力；如該約定不當阻礙離職勞工職業或經濟生活之發展
    ，即屬違背公序良俗，依民法第72條規定，應認為無效，勞
    工自不受拘束。至於離職後競業禁止約定是否具備相當性，
    應以：一、企業或雇主需有依競業禁止特約保護之利益存在
    ，亦即雇主的固有知識和營業祕密有保護之必要；二、勞工
    離職前之職務及地位，能否知悉或蒐集客戶及交易對象等雇
    主之營業秘密；三、限制勞工就業之對象、期間、區域及職
    業活動，是否在合理範籌；四、雇主有無給予離職勞工一定
    財產作為競業禁止之對價等項，作為判斷之依據。
 2、經查，依系爭合作契約第10條第3 項有關於競業禁止之約定
    ：「於本合約屆滿、終止、或解除時起二年內，乙方（指被
    告）不得於其原診所地址所在地之臺北市從事本條第一項的
    競爭行為。」其中所謂本條第一項的競爭行為係指：「1 、
    以自己或他人名義，另外經營或協助與甲方（指原告）或第
    三人大學光學科技股份有限公司業務相同或類似的事業。2
    、擔任其他業務相同或類似事業的受雇人、受任人或顧問。
    」就競業禁止之地域，泛指臺北市，亦無提供受競業禁止一
    方任何補償，作為競業禁止之對價。準此，受競業禁止之被
    告於離職後2 年內，均不得在臺北市從事與原告及大學光學
    公司之競爭行為，然審酌一般人之就醫習慣，除有前往大醫
    院受更完整治療的必要，或聽聞某一地區診所風評佳而會聞
    名前往就醫外，大都會在其所在區域之診所就醫求方便，即
    一般人就醫大都會有區域性，本件原告陳稱與大學光學公司
    合作之診所，在臺北市有「忠孝大學眼科診所」、「新南大
    學眼科診所」、「內湖大學眼科診所」及「站前大學眼科診
    所」共4 個診所，而原告亦自承並沒有在天母地區經營眼科
    之診所，而是在臺北市大安區○○○路經營新南大學眼科診
    所等語（見本院卷第167 頁反面），且有被告所提新南大學
    眼科診所基本資料在卷可稽（見本院卷第41頁），是原告禁
    止被告在前4 個診所以外之臺北市其他區域從事競爭行為，
    顯已逾越約定競業禁止之相當性，尤以其未提供被告任何補
    償，無異斷絕被告離職後2 年內之生計，準此可見，系爭競
    業禁止之約定，對被告職業活動之負面影響，顯已逾合理之
    範圍，對其受憲法保障之工作權、生存權，即難謂為無侵害
    。是以系爭競業禁止約定，顯已不當阻礙被告職業及經濟生
    活之發展，有違公序良俗，依上揭說明，應認為無效，被告
    自不受拘束。原告據以依系爭合作契約第10條第4 項之約定
    ，請求被告給付違約金，不應准許。
六、綜上所述，原告依系爭合作契約第10條第4 項約定，請求被
    告給付違約金500 萬元，及自起訴狀繕本送達翌日起至清償
    日止，按年息5%計算之利息，為無理由，應予駁回。原告之
    訴既經駁回，其假執行之聲請亦失所附麗，應併予駁回。
七、本件事證已臻明確，兩造其餘攻擊防禦方法核與判決結果不
    生影響，爰不另一一論述，併此敘明。
八、據上論結，本件原告之訴為無理由，依民事訴訟法第78條，
    判決如主文。
中    華    民    國    99    年    5     月    19    日
                  民事第四庭    法  官  鄧德倩
以上正本係照原本作成
如對本判決上訴，須於判決送達後20日內向本院提出上訴狀
中    華    民    國    99    年    5     月    19    日
                                書記官  林孔華

司法院資訊處製作；財團法人民間司法改革基金會備份。
